【裁判字號】    95,保險,49
【裁判日期】    951110
【裁判案由】    給付保險金
【裁判全文】
臺灣臺北地方法院民事判決              95年度保險字第49號
原      告  一加一家飾百貨股份有限公司
法定代理人  丙○○
訴訟代理人  郁旭華律師
被      告  富邦產物保險股份有限公司
法定代理人  陳燦煌
訴訟代理人  李勝雄律師
複  代理人  廖蕙芳律師
上列當事人間請求給付保險金事件，本院於民國95年10月27日言
詞辯論終結，判決如下：
    主  文
原告之訴及假執行之聲請均駁回。
訴訟費用由原告負擔。
    事實及理由
一、原告起訴主張：伊為經營現代傢俱買賣業者，約自民國（下
    同）84年間起即向被告投保商業火災保險及公共意外責任保
    險，並於91年10月間向訴外人皇杰有限公司租得門牌號碼為
    台南市○○○路371、373、375、377號之賣場後，將營業場
    所遷至上址擴大營業。嗣基於與經營古典傢具之訴外人安迪
    尼斯家飾有限公司（下稱安迪尼斯公司）業務不相衝突及節
    省租金之考量，於91年12月間將上開賣場之2樓部分分租予
    安迪尼斯公司，並於92年7月間原告投保之商業火災保險及
    公共意外責任保險即將屆滿1年時，邀安迪尼斯公司向被告
    投保1年期商業火災保險，保險期間自92年8月16日中午12時
    起至93年8月16日中午12時止，且因被告之業務員乙○○稱
    兩家公司之賣場在同一建物內，若有他人在賣場發生意外，
    將難以釐清賠償責任，建議原告與安迪尼斯公司共同投保云
    云，兩家公司遂共同為被保險人，投保1年期之公共意外責
    任險，保險期間則與商業火災保險相同。嗣安迪尼斯公司於
    93年6月間擬承租上開賣場隔壁之379、381號房屋擴大營業
    ，然因該建物之所有人皇杰有限公司只願出租予原告，原告
    乃於93年7月9日與皇杰公司簽訂租約後，隨即將379、381號
    房屋交安迪尼斯公司進行裝璜，並於93年10月1日裝璜將近
    完工時，將379、381號房屋轉租與安迪尼斯公司，安迪尼斯
    公司則在93年10月20日開幕營業。前述兩份保險契約於93年
    7月底均將屆期時，被告之業務員乙○○來電邀約續保事宜
    ，然因兩家公司之營業場所已確定即將分開，兩家公司經討
    論後，決定火險及公共意外責任險均要分開各自投保，並由
    原告之員工甲○○向乙○○告知前揭情事並具體說明兩家公
    司之門牌號碼，復稱若不瞭解可到現場查看，乙○○則表示
    伊會處理，乙○○嗣於一週後來電告知甲○○兩家公司的保
    費明細及金額，原告與安迪尼斯公司據此各自給付保費，並
    取得保費收據8紙及保單4份。詎於93年11月10日23時許，原
    告上述賣場371號後面倉庫不幸發生火災，延燒毗鄰之安迪
    尼斯公司整個賣場，安迪尼斯公司乃以存證信函檢附索賠清
    單請求原告解決賠償事宜，原告亦多次以口頭及書面向被告
    請求理賠，惟為被告所拒。本件兩造既爭執訴外人安迪尼斯
    公司是否為系爭保險契約被保險人之一或係第三人，則衡諸
    前情，且參以(1)兩公司負責人、股東均不同、(2)兩間公司之
    火險保單記載不同地址，、(3)92年度公共意外責任保險費收
    據均載兩家公司為被保險人，而93年度公共意外責任保險費
    收據2紙上之被保險人各僅載原告1人及安迪尼斯公司1人等
    情，並依保險法第54條第2項之規定，即應為系爭保險契約
    之被保險人應僅為原告1人之規定解釋。至系爭保單將原告
    與安迪尼斯公司共列為被保險人，或係被告製發新保單時延
    用之前的電腦檔案所致，原告因信其專業，於收受保單後即
    將保單交總務部門存檔，致未發現保單記載之訛誤並即時提
    出異議，而保險法及系爭保險契約均未定被保險人因此即生
    失權效果，則記載錯誤不應淪為保險人卸責之藉口。是原告
    於93年11月10日發生火災既已造成安迪尼斯公司之財物損害
    ，原告並受安迪尼斯公司請求賠償新台幣（下同）2,638,59
    4元，依系爭保單約定每一意外事故財損保險金額10,000,00
    0元約定，並扣除每一事故之「自負額」2,500元後，自得請
    求被告給付2,636,094元及其法定遲延利息。爰依系爭保險
    契約及保險法第90條之規定提起本件訴訟。並聲明：被告應
    給付原告2,636,094元，及自起訴狀繕本送達翌日起至清償
    日止，按年息5%計算之利息。願供擔保請准宣告假執行。
二、被告對原告向其投保公共意外責任保險，及原告賣場位於臺
    南市○○○路371號於93年11月10日23時許不幸發生火災之
    事實並不爭執，惟辯以：系爭保單之被保險人欄載明：「一
    加一家飾百貨股份有限公司、安迪尼斯家飾有限公司」，可
    見訴外人安迪尼斯公司同屬系爭保險之被保險人，依保險法
    第90條之規定，及系爭保險基本條款之規定，安迪尼斯公司
    因火災所受之損失，自不在承保範圍之內。緣原告與訴外人
    安迪尼斯公司之實際負責人相同，二家公司併列為共同被保
    險人，保險費率較低、可以節省保費，且原告與訴外人安迪
    尼斯公司已分別向被告投保商業火災保險，對於該二公司所
    有的財產已有保障，故在公共意外責任險部分，即無分別投
    保的必要，原告係依此考量而為投保，多年來皆共同向被告
    投保商業火災保險及公共意外責任險，即使在原告所稱之93
    年7、8月間安迪尼斯公司因搬遷至隔壁，而將與原告之營業
    場所分離時，仍按照以往共同投保的慣例，向被告投保公共
    意外責任保險，況兩造每年續約的時候，均係被告先報價單
    給原告，經原告確認後，就製發保單收據呈送給原告，原告
    郵寄支票支付保費，是保險契約的條件均事先經過當事人協
    商，原告自應受系爭保險契約之拘束。又被告雖出具收據2
    紙交予原告公司及安迪尼斯公司，然此僅表示該二家公司內
    部保險費的分攤，尚不得據此證明其分開投保。又爭契約已
    清楚載明安迪尼斯公司同係被保險人，保險契約之記載即無
    疑義，應無保險法第54條第2項規定保險契約解釋之適用。
    更況，安迪尼斯公司實際的搬遷前後之營業區域均與原告同
    處相同區域，僅是門牌號碼的變更，故對被告而言，原告與
    安迪尼斯公司併列為共同被保險人的原因仍在，系爭保單的
    記載，確係原告訂約之真意無訛。綜上，安迪尼斯公司既係
    系爭保單之被保險人，其所受之損失自不在系爭公共意外責
    任險承保範圍之內。且原告亦未就安迪尼斯公司受損金額確
    為2,638,594元舉證證明，被告亦表示否認等語。並聲明：
    原告之訴及假執行之聲請均駁回。如受不利判決，被告願供
    擔保請准宣告免為假執行。
三、兩造不爭執之事實：
(一)原告主張其約自84年間起即向被告投保商業火災保險及公共
    意外責任保險，復基於業務不相衝突及節省租金之考量，而
    於91年12月間將其賣場2樓部分分租予安迪尼斯公司，並於
    92年7月間原告投保之商業火災保險及公共意外責任保險即
    將屆滿時，邀安迪尼斯公司向被告投保1年期商業火災保險
    （保單號碼分別為第92G0000000號、第92G0000000號），保
    險期間自92年8月16日中午12時起至93年8月16日中午12時止
    ，兩家公司復同任被保險人，共同向被告投保1年期之公共
    意外責任險（保單號碼：第92PL000279號），保險期間同商
    業火災保險，此有原告提出之前開保險契約（見台灣台南地
    方法院卷第14頁至第22頁）可稽。
(二)安迪尼斯公司於93年6月間擬承租原告賣場隔壁之379、381
    號房屋以擴大營業，然該建物之所有人皇杰有限公司只願租
    給原告，原告遂於93年7月9日與皇杰公司簽租約，再將379
    、381號房屋交安迪尼斯公司進行裝璜，並於93年10月1日裝
    璜將近完工時，將379、381號房屋轉租與安迪尼斯公司安迪
    尼斯公司則在93年10月20日開幕營業，此有原告提出之租約
    （見台灣台南地方法院卷第27頁至第31頁、第33頁至第38頁
    、第39頁）可參。
(三)前述兩份保險契約均於93年7月底將屆期時，經原告員工甲
    ○○與被告之業務員乙○○聯繫辦理續保事宜，被告公司雖
    出具保費收據8紙及保單4份，惟「一加一家飾百貨股份有限
    公司‧安迪尼斯家飾有限公司」仍併列為系爭公共意外責任
    保險單上之被保險人（見台南地院卷第40-1頁至第60頁）。
(四)原告賣場371號後面倉庫嗣於93年11月10日23時許，不幸發
    生火災，並延燒至毗鄰之安迪尼斯公司之賣場，此有台南市
    消防局火災證明書一紙（見台灣台南地方法院卷第61頁）可
    佐。
(五)原告以寓理法律事務所94年3月3日函及94年5月18日台南市
    ○○路郵局第485號存證信函，並多次以口頭及書面向被告
    請求理賠（見台灣台南地方法院卷第64頁至第70頁所附函件
    ），惟遭被告於94年4月21日及94年7月22日函覆，以原告與
    安迪尼斯公司係公共意外責任保險之共同要保人及共同被保
    險人，而被保險人間所發生之火災事故，非對於第三人之賠
    償責任等語，拒絕理賠（見台灣台南地方法院卷第71頁至第
    72 頁所附函件）。
(六)以上各情，俱為兩造所不爭執，應可信實。
四、惟原告主張因其與安迪尼斯公司之營業場所已確定即將分開
    ，兩家公司經討論後，決定火險及公共意外責任險均要分開
    各自投保，並由原告員工甲○○向乙○○告知前揭情事及具
    體說明門牌號碼，安迪尼斯公司並非系爭保險契約被保險人
    之一，而係第三人，則為被告否認，並以前開情詞置辯。是
    本件之爭點即在於：訴外人安迪尼斯公司是否與原告皆為系
    爭保險契約之共同被保險人或係第三人？茲分述如下：
(一)系爭公共意外責任保險單（下稱系爭保險）上之被保險人上
    載「一加一家飾百貨股份有限公司‧安迪尼斯家飾有限公司
    」（見台南地院卷第46頁、第58頁、本院卷第10頁）。
(二)原告雖主張其與訴外人安迪尼斯公司之賣場將要分離，而擬
    分別投保系爭保險，並聲請訊問其受雇人即辦理本件續保證
    人甲○○到場證稱：「因為九十三年簽署這張保單後，九十
    三年初開股東會股東有人表示二樓不承租給另外一家公司即
    安迪尼斯，請它搬走，剛好隔壁房東表示要將其房子出租給
    我們，所以我們董事長就去找安迪尼斯搬到隔壁的379、381
    號。」等語（見本院卷第28頁背面）。然查，實情係安迪尼
    斯公司擬承租原告賣場隔壁之379、381號房屋以擴大營業，
    惟該建物之所有人皇杰有限公司只願租給原告，原告遂於93
    年7月9日與皇杰公司簽租約，再將379、381號房屋交安迪尼
    斯公司進行裝璜，將379、381號房屋轉租與安迪尼斯公司，
    此為原告自承在卷，姑不論由原告提出之租約第2條載明，
    原告非得承租人之書面同意，不得將租賃物之全部或一部轉
    租他人即訴外人安迪尼斯公司（見台灣台南地方法院卷第28
    頁），是原告轉租其隔壁的379、381號房屋予安迪尼斯公司
    ，已違出租人皇杰有限公司只願租予原告之真意，並見證人
    甲○○前開證詞，係迴護原告之語。
(三)縱使證人甲○○確有告知被告安迪尼斯公司要搬遷至379、
    381號賣場經營之情，惟本件重點在於其有無告知被告要與
    安迪尼斯公司分別投保系保險乙節；經查，證人甲○○雖到
    場證稱：「九十三年七月間，楊先生有來電表示合約快到期
    ，是否要繼續續約，那我就跟他講說我還要跟我們老闆請示
    看看，因為二樓安迪尼斯要搬遷到隔壁的379；381號營業，
    所以可能合約會有所變動，在隔了二、三天我有回電給楊先
    生，希望他在新的合約要把住址在合約書上具體的表示出來
    ，因為上次的公共意外保險合約書，是共同一個賣場，所以
    被保險人可能要分開簽約，我就有把全部的住址編號跟他說
    ，並說安迪尼斯已經搬到隔壁，在進行裝潢，並且邀請他來
    看看，因為他裝潢的建材都是防火建材，希望公共意外險的
    部分，能兩家公司各自投保。」、「（問: 保單出來，保單
    有無區分兩家公司？）沒有。他只有改保險標的物的地址，
    他有把我陳述的地址加註上去。我加註一加一是371、373、
    375、377，安迪尼斯部分是379、381。」等語（見本院卷第
    32頁暨其背面）。惟證人甲○○亦證稱：「（問：92年你們
    兩間公司是共同投保公共意外險嗎？）本來火險及公共意外
    是要分開的，我有異議。」、「（問：保單在你異議後有修
    正嗎？）沒有。」、「（問：92年的舊保單，證人說有異議
    ，在乙○○解釋後，原告是否就不再異議？）是的。」、「
    問：93年到期後又在簽被證一新的保單嗎？）是的。」、「
    （問：93年到期後就簽署這張保單，上面還是列兩家公司，
    你們有無再異議？）沒有。」等語（見本院卷第28頁暨其背
    面）。
(四)另證人乙○○則到場證稱：「基本上被保險人從一家細分為
    二家公司，甲○○課長告訴我們說，公司名義是為二家，但
    是是同一個經營者，經營的業務處所只給我一個處所就是
    371 號，後來續約的時候他有告訴我，保險標的物的地址提
    供有再加五個地號373、375、377、379、381，且每年續約
    的時候，我們都先做好報價單給被保險人，被保險人確認後
    ，有問題再做進一步討論，沒有問題的話，就做保單收據呈
    送給被保險人，被保險人再以支票用我們的回郵信封寄回。
    」、「（問：本件保險被保險人到底是一加一或是連同安迪
    尼斯？）公共意外保險是共同被保險人即一加一及安迪尼斯
    。」、「（問：收據是開給一家公司或是兩家公司？）開兩
    家公司，但是這是應原告要求方便做帳。」、「（問：火險
    部分是分開投保或是合起來投保？）分開承保，但是兩張保
    險都是三家公司共保。」、「（問：兩家公司保險費收據的
    金額是依照原告的指示還是被告自己核算？）是原告指示依
    照營業面積而開立。」、「基本上我想陳小姐剛有說，實際
    上是同一個經營者，這在火險保單可以做確認。我們原來承
    保只有一加一家飾，後來參加安迪尼斯，我們同業如果不是
    看他們是同一個經營者的話，火險兩家公司的保單總額是二
    千萬，臺灣任何一家保險公司絕對可以單獨承保，不用共保
    ，但是家具業在保險公司是比較高危險行業，如非同一經營
    者，我們是不會去承保Case新的（就是安迪尼斯），就安迪
    尼斯部分，友聯的承保比例比原來比例少百分之五，因為那
    百分之五跑到我們富邦來。」等語（見本院卷第33頁、第34
    頁）。
(五)惟查，兩造在每年度續約時，既均係由被告先送報價單予原
    告，經原告確認後，始製發保單收據呈送原告，原告方郵寄
    支票支付保費，期間並均以電話聯絡保險事宜，堪認系爭保
    險契約之條件，事先業經兩造協商，並達成合意後，據而履
    行，則兩造自應同受系爭保險契約之拘束。果若原告與安迪
    尼斯兩家公司不欲共同投保，確欲分別投保，豈有看見保單
    出來係併列共同被保險人，不異議更改，而僅有加註保險標
    的物地址之理？原告既已表明希望公共意外險的部分能兩家
    公司各自投保，何以未如是辦理？被告又何需拒絕？倘若保
    單係屬誤列、誤載，原告焉有不要求改正之理？尤其訴外人
    安迪尼斯公司何以未出面與被告辦理系爭保險事宜（見本院
    卷第56頁）？安迪尼斯公司在收受所謂本件「誤載」之保單
    後，何以亦同未提出異議，要求改正為各自投保？原告既主
    張其與訴外人安迪尼斯公司分屬不同之二家公司，證人甲○
    ○又非訴外人安迪尼斯公司之受雇人，則安迪尼斯公司辦理
    之保險事宜，又豈有委由證人甲○○向被告表示意見之理？
    是證人甲○○證稱其不懂保險法及信賴被告之專業，故未異
    議要求更改云云，並不足據為原告有利之證明。應以證人乙
    ○○所為之證詞，較符合事實而為可採。原告主張因證人甲
    ○○不懂保險法及信賴被告之專業，故未異議要求更改云云
    ，洵無可取。
(六)至原告提出之92年度公共意外責任保險費收據均載兩家公司
    為被保險人（見台灣台南地方法院卷第25頁至第26頁），及
    93 年度公共意外責任保險費收據2紙上之被保險人各僅載原
    告1人及安迪尼斯公司1人（見同前卷第65頁、第57頁），充
    其量亦僅能證明原告在本件續約之前，原即與安迪尼斯公司
    共同投保，至系爭保險續約後之收據固分立2紙交予原告公
    司及安迪尼斯公司，惟其上載之保單號碼、保險責任起訖日
    期與被保險人之地址，復均相同，益徵系爭保單確係將原告
    與安迪尼斯公司二家公司併列為系爭保險被保險人，故特別
    將二家公司的營業場所均列明於收據上，以杜爭議，另二公
    司之收據金額雖有差異，然此許係二家公司內部保險費之分
    攤所致（參之證人乙○○所為「收據開兩家公司，但是這是
    應原告要求方便做帳。」及「金額是照原告指示依營業面積
    而開立。」之證詞），是此收據自不足據以為原告與安迪尼
    斯公司係分開投保系爭保險之證明，亦不足據以證明系爭保
    單之記載係屬被告造成之訛誤。
(七)原告復主張本件應適用保險法第54條第2項規定，即應為系
    爭保險契約之被保險人應僅為原告1人之規定解釋云云。然
    查，系爭保險契約既已載明訴外人安迪尼斯公司同係被保險
    人，則系爭保險契約之記載即無疑義可言，依最高法院17年
    上字第1118號判例要旨，尚無保險法第54條第2項規定之適
    用。訴外人安迪尼斯公司與原告既同屬系爭保險之被保險人
    ，依保險法第90條之規定，及系爭保險基本條款之規定，安
    迪尼斯公司因火災所受之損失，自不在被告承保範圍之內。
五、綜上所述，原告主張其與訴外人安迪尼斯公司係分別投保系
    爭保險，並無可取。從而，原告依系爭保險契約及保險法第
    90條之規定提起本訴，請求被告應給付原告2,636,094元，
    及自起訴狀繕本送達翌日即94年12月10日起至清償日止，按
    年息5%計算之利息，即屬乏據，不應准許。
六、原告之訴既不應准許，則其所為假執行之聲請，即因其訴之
    駁回而失所附麗，亦不應准許。
七、至兩造其餘攻擊或防禦方法，及未經援用之證據，經本院斟
    酌後，認為均不足以影響本判決之結果，自無一一詳予論駁
    之必要，並此敘明。
八、結論：本件原告之訴為無理由，依民事訴訟法第385條第1項
    前段、第78條，判決如主文。
中    華    民    國    95    年    11    月    10    日
                  民事第三庭    法  官  林振芳
以上正本係照原本作成
如對本判決上訴，須於判決送達後20日內向本院提出上訴狀
中    華    民    國    95    年    11    月    10    日
                                書記官  李淑芬


司法院資訊處製作；財團法人民間司法改革基金會備份。
